最高法院刑事判決　　　　　　九十六年度台上字第四七四七號
上　 訴　 人　台灣高等法院高雄分院檢察署檢察官
上　 訴　 人
即　 被　 告　甲○○
　　　　　　　乙○○
上　列一　人
選 任辯護 人　張秉正律師
被　　　　告　丙○○　男民國74年3月15日生
上列上訴人等因被告等違反毒品危害防制條例案件，不服台灣高
等法院高雄分院中華民國九十六年二月十三日第二審判決（九十
五年度上訴字第二一一二號，起訴案號：台灣高雄地方法院檢察
署九十四年度偵字第二一二三七、二五八一八號），提起上訴，
本院判決如下：
    主  文
原判決撤銷，發回台灣高等法院高雄分院。
    理  由
本件原判決認定：上訴人即被告乙○○、許聖淑（事實審另案審
理）及真實姓名籍址不詳綽號「婷婷」之成年女子等三人意圖營
利，基於販賣第一級毒品海洛因及第二級毒品甲基安非他命之犯
意聯絡，以許聖淑所有之0000000000號、乙○○所有之00000000
00號及綽號「婷婷」所有之行動電話0000000000號為聯絡販賣毒
品之工具，由許聖淑出資新台幣（下同）十六萬元，再由「婷婷
」在不同之時間、地點，向不詳姓名之成年人購入甲基安非他命
五包（驗前毛重56公克，驗後毛重55.9公克）及海洛因十七包（
合計淨重16.54公克，空包裝重為17.82公克），另由乙○○聯絡
上訴人即被告甲○○試用販入之海洛因之純度，甲○○明知乙○
○、許聖淑及綽號「婷婷」之女子係欲販入大量海洛因，以供出
賣予他人營利，竟仍予應允，而基於幫助販賣第一級毒品海洛因
之犯意，於民國九十四年九月十六日某時，至高雄市○鎮區○○
街九號乙○○租屋處，由乙○○提供海洛因樣品讓甲○○試用，
經甲○○確認品質無問題後，許聖淑乃與乙○○聯絡，欲教乙○
○分裝上開購得之毒品，乙○○乃於九十四年九月十六日下午攜
上開毒品、夾鏈袋一大包、電子磅秤一台、分裝工具一批（係放
在一鐵盒內，內有小剪刀四把、小鑷子四支、竹籤二支、小美工
刀一支、鑰匙圈一個）及牙線盒一盒等物至高雄市新興區○○○
路七十六號「蘇榮茂婦產科」三０八號房交予許聖淑，為警在該
婦產科三０八號房內，當場查獲產後不久之許聖淑、甲○○及乙
○○等人，並扣得上開毒品、許聖淑所有夾鏈袋一大包、電子磅
秤一台、上開分裝工具一批、牙線盒一盒，行動電話四支（門號
分別為0000000000、0000000000、0000000000、0000000000號）
、筆記簿一本、電話簿帳單四張、行動電話卡四張、現金五萬七
千八百元、行動電話儲值卡五張及電話簿二本等情。並以公訴意
旨另略稱：被告丙○○（綽號螞蟻）與乙○○、甲○○、許聖淑
及綽號「婷婷」之不詳姓名成年女子，基於販賣第一、二級毒品
海洛因、甲基安非他命之概括犯意，自九十三年六月間某日起，
由許聖淑每次出資數十萬元不等之價格，由「婷婷」在高雄市不
詳地點，以第一級毒品海洛因一兩十六萬元、第二級毒品甲基安
非他命每錢數千元不等之代價，連續多次向柯明祥等不詳真實姓
名成年男子販入數量不詳之海洛因及甲基安非他命後，由甲○○
試用販入之海洛因及甲基安非他命等毒品之純度，確認品質無問
題後，即由被告丙○○等人連續多次將包裝好的海洛因、甲基安
非他命等毒品，送往段淑芬、綽號「阿華」之不詳姓名成年男子
等買主所指定之高雄市前鎮區光華公園等地，以每包海洛因一千
元至二千元不等之價格、每包甲基安非他命數百元至數千元不等
之價格，將海洛因及甲基安非他命販賣予段淑芬、「阿華」等人
，許聖淑並以每日薪資一千元至一千五百元之代價，僱用與其有
共同犯意聯絡之乙○○、甲○○，向「婷婷」及丙○○收取每日
販毒所得，許聖淑再向乙○○、甲○○拿取販毒所得，以圖逃避
警方之查緝，因認丙○○涉犯毒品危害防制條例第四條第一、二
項販賣第一級毒品及第二級毒品等罪嫌云云。經審理結果，認丙
○○此部分之犯罪不能證明。因而維持第一審論處甲○○幫助販
賣第一級毒品罪刑部分；論處乙○○共同販賣第一級毒品、共同
販賣第二級毒品二罪刑部分；及諭知丙○○無罪部分之判決。駁
回檢察官及被告甲○○、乙○○在第二審之上訴。固非無見。
惟查：(一)、有罪判決書所記載之犯罪事實，為論罪科刑適用法律
之基礎，故凡與適用法令有關之重要事項，必須詳加認定，明確
記載，然後於理由內敘明憑以認定之證據及理由，始足為適用法
令之依據。如僅記載認定之犯罪事實，而未說明認定之依據，即
屬理由不備，倘若事實認定與理由說明不相一致，則為理由矛盾
，按諸刑事訴訟法第三百七十九條第十四款規定，其判決當然為
違背法令。原判決事實欄認定記載乙○○與許聖淑及「婷婷」之
成年女子，基於販賣第一級毒品海洛因及第二級毒品甲基安非他
命之犯意聯絡，由許聖淑出資十六萬元，再由「婷婷」在不同之
時間、地點，向不詳姓名之成年人購入甲基安非他命五包及海洛
因十七包等情，而論處乙○○共同販賣第一級毒品及第二級毒品
二罪刑。但未敘明憑以認定乙○○與許聖淑、「婷婷」以販賣營
利之犯意聯絡，而分別（非同時）販入第一級毒品海洛因及第二
級毒品甲基安非他命之證據及理由，已有理由欠備之可議。又原
判決並未認定乙○○有參與交付毒品予買主，並收取貨款之行為
，其理由貳、二之(二)第(3)、(4)項卻謂本件查扣之毒品係許聖淑出
資並負責與買主聯絡，由綽號「婷婷」之女子出面購買，乙○○
則負責分裝及履行將毒品交付買主，並收取貨款，應認乙○○與
許聖淑及綽號「婷婷」之女子，就本件販賣毒品之行為，各自有
其分工，參與犯罪構成要件之行為，顯見其等均相互利用他人之
行為，以達其等販賣毒品之目的，均應認係共同正犯等語。亦有
事實認定與理由說明不相一致之矛盾。(二)、刑法上之幫助犯無獨
立性，係從屬於正犯而成立，乃於他人實施犯罪之前或犯罪之際
，予以助力，使之易於實施或完成犯罪行為之謂，故以「事前幫
助」及「事中幫助」為限；若於他人犯罪行為完成後，予以助力
，即學說上所謂「事後幫助」，除法律別有處罰規定外，不成立
幫助犯。原判決前開事實之認定，如果無訛，則乙○○與許聖淑
、「婷婷」等人販入第一級毒品海洛因及第二級毒品甲基安非他
命後，雖尚未分裝販出，因係基於販賣營利之意圖而販入，一經
販入即成立販賣第一級毒品及第二級毒品罪。但在販入後分裝前
，甲○○參與試用販入海洛因之純度，而於販賣他人之前即被查
獲，其給予助力之幫助行為，如認係從屬於乙○○等販入第一級
毒品之犯行，則屬事後幫助；若認係分裝販售他人前之幫助行為
，能否認正犯已著手完成販賣之行為，成立幫助之既遂犯，尚非
無疑，此部分事實有欠明白，原判決未詳加釐清論明，遽維持第
一審論處甲○○幫助販賣第一級毒品罪刑部分之判決，其審理猶
有未盡，並有理由不備之可議。(三)、甲○○、乙○○行為後，刑
法部分條文已於九十四年二月二日修正公布，並自九十五年七月
一日起施行。原判決維持第一審論處甲○○幫助販賣第一級毒品
罪刑、論處乙○○共同販賣第一級毒品及販賣第二級毒品罪刑部
分之判決，但各該罪法定本刑中關於併科罰金刑最低額部分，依
修正後刑法第三十三條第五款規定為「罰金：新台幣一千元以上
，以百元計算之」，較舊法所定罰金最低額為「銀元一元以上」
為重，經比較新舊法之結果，自以修正前之規定較有利於上訴人
。乃原審就此部分未依刑法第二條第一項規定予以比較新舊法之
適用，尚有未洽。(四)、乙○○於警詢時稱警方所查扣之毒品（詳
如扣押物品清單）全部是丙○○（綽號螞蟻）之男子所有（見高
雄市政府警察局刑警大隊高市警刑大偵三字第09400110055 號卷
第十八頁）。檢察官偵查時乙○○稱：「（問：在蘇榮茂婦產科
所查獲之物品為何人所有？）是丙○○要我拿去的」等語；甲○
○稱：「（問：扣案之毒品、物品清單有何意見？）是丙○○的
。」等語（見台灣高雄地方法院檢察署九十四年度偵字第二一二
三七號卷第二十二、二十三頁）。實情如何？原判決對此不利於
丙○○之證據未予釐清論明，遽維持第一審諭知丙○○無罪部分
之判決，亦嫌理由欠備。(五)、除刑事訴訟法有特別規定外，已受
請求之事項未予判決，或未受請求之事項予以判決者，其判決當
然違背法令，刑事訴訟法第三百七十九條第十二款規定甚明。原
判決僅就甲○○之試用第一級毒品海洛因純度、許聖淑有無僱用
甲○○分擔送毒、收取販毒所得款項之行為，及丙○○有無參與
販賣毒品予「阿華」等人部分，為論述審判，對於甲○○、丙○
○被訴與乙○○、許聖淑及綽號「婷婷」之成年女子基於販賣第
一、二級毒品營利之概括犯意，自九十三年六月間某日起，由許
聖淑出資，綽號「婷婷」之成年女子出面，多次向真實姓名不詳
之柯明祥等人，販入第一、二級毒品，涉犯販賣第一、二級毒品
罪嫌部分，是否成罪，未予論述審判，亦有已受請求之事項未予
判決之違法。檢察官及甲○○、乙○○上訴意旨分別指摘原判決
不當，尚非全無理由，應認有撤銷發回更審之原因。至原判決說
明對甲○○、乙○○不另為無罪之諭知部分，基於審判不可分原
則，併予發回更審，附此敘明。
據上論結，應依刑事訴訟法第三百九十七條、第四百零一條，判
決如主文。
中　　華　　民　　國　九十六　年　　九　　月　　六　　日
                      最高法院刑事第十二庭
                          審判長法官  池　啟　明
                                法官  王　居　財
                                法官  郭　毓　洲
                                法官  黃　梅　月
                                法官  邱　同　印
      本件正本證明與原本無異
                                      書  記  官
中　　華　　民　　國　九十六　年　　九　　月　 十一　 日
                                                      m
